臺灣板橋地方法院民事判決　九十一年度婚字第六一八號
　　原　　　告　甲○○
　　被　　　告　乙○○
右當事人間請求確認婚姻無效事件，本院判決如左：
    主    文
確認原告與被告之婚姻關係不成立。
原告其餘之訴駁回。
訴訟費用由被告負擔二分之一、原告負擔二分之一。
    事　　實
甲、原告方面：
一、聲明：
  (一)確認原告與被告間之婚姻無效。
  (二)被告應向台北市萬華區第一戶政事務所辦理兩造結婚登記之撤銷登記。
二、陳述：
  (一)原告與被告原為夫妻，嗣於民國九十年十一月十四日簽訂離婚協書，並辦妥兩造
    之離婚登記，詎被告於九十一年四月二十三日持其偽造九十一年四月十一日之結
    婚登記證書向台北市萬華區第一戶政事務所辦理結婚登記。查被告所執九十一年
    四月十一日之結婚證書，書立以被告之父親為主婚人，被告之父母為證婚人，被
    告之弟及其妻為介紹人，惟兩造並無再結婚之意，兩造更無公開舉行結婚儀式，
    被告竟於九十一年四月十九日晚上十二時許，強行以暴力脅迫踢開原告住處大門
    ，並強行取走原告身分證、印章等私行盜蓋及冒簽原告之姓名，進而持向戶政事
    務所單獨辦理兩造結婚登記。按結婚，應有公開儀式及二人以上之證人；結婚，
    不具備民法第九百八十二條第一項之方式者，無效，民法第九百八十二條第一項
    、第九百八十八條第一款分別定有明文，兩造結婚既未有公開儀式及二人以上之
    證人，自屬無效，為此提起本件訴訟。
  (二)對被告陳述之抗辯：被告所述均不實在，四月二十三日我婆婆與被告到原告那邊
    ，原告將所有事情告訴婆婆，婆婆要拿金項鍊給原告，原告當時就拒絕，將金項
    鍊放在桌上，沒有收起來；三月二十八日並沒有介紹被告是原告先生，因為被告
    說如果不讓他去幫忙，他要讓我好看，所以只好讓他去，兩造結婚二十幾年，大
    家都知道被告是原告先生，當時原告沒有必要刻意介紹。
  (三)對證人陳述之抗辯：否認證人鄒連春說有在電話中詢問原告是否要再宴客，原告
    回答直接去登記就好等情，因為證人都不知道被告係用強迫之方式，原告也沒有
    打電話給證人。
三、證據：提出戶籍謄本三件、離婚協議書影本一件、偽造之結婚證書影本一件、結
    婚登記申請書影本一件、台北縣警察局中和分局函、民事通常保護令聲請書狀暨
    驗傷診斷書影本一件為證，並聲請訊問證人即兩造之子女鄒政威、鄒翳醫。
乙、被告方面：
一、聲明：請求駁回原告之訴。
二、陳述：
  (一)兩造離婚是萬不得已，兩造第二次結婚係經過原告同意才去辦理登記，四月十一
    日當時被告母親有拿金項鍊親手交給原告，原告當時拿印章、身分證相片、戶口
    名簿要被告自己辦理，結婚證書上之姓名都是被告寫的，但都有經過被告父母、
    弟弟、弟媳婦係由被告代簽，印章是他們交給被告的，簽寫的前幾天，原告在她
    公司搬遷宴會上公開介紹被告係她先生。
  (二)被告母親是四月二十三日上來台北，原告在被告母親面前將身分證、印章、戶口
    名簿、身分證相片交給被告，四月十一日沒有公開儀式，但三月二十八日在長沙
    街的開幕酒會，原告向她朋友介紹被告是她先生，當時有岳父及舅子，這應該有
    公開儀式，兩造在三月二十八日以前就協議好要再結婚，原告就說找個時間去辦
    理登記。兩造家中之經濟大權都在原告手中，原告說什麼被告只能照做，所以本
    件登記都是原告決定的，三月二十八日前三、四天，原告當著他親戚面前說願意
    再登記結婚，被告並有請他們吃飯，但不時為了結婚。
三、證據：聲請傳訊證人鄒林秋妹。
丙、本院依職權訊問證人鄒連春、卓曉君。
    理      由
甲、程序方面：
    按民事訴訟法第五百六十八條第一項所定婚姻無效之訴與確認婚姻成立或不成立
    之訴，二者不同。所謂確認婚姻不成立之訴，係指無結婚之事實，而有婚姻之形
    式；至於婚姻無效之訴，則係主張有結婚之事實，而其行為無效而言。是以若二
    造未依民法第九百八十二條之規定舉行公開儀式，亦即無結婚之事實，僅戶籍上
    為結婚之登記，而有婚姻之形式，依上開說明，自屬婚姻不成立之問題，參見最
    高法院三十三年度上字第四八八五號判例及八十六年度台上四八三判決均採相同
    見解。原告既主張兩造未依民法第九百八十二條之規定舉行公開儀式，其起訴主
    張實為請求確認原告與被告間之婚姻關係不成立而非婚姻無效，合先敘明。
乙、得心證理由：
一、本件兩造原於七十二年一月二十三日結婚、於九十年十一月十四日離婚，嗣於九
    十一年四月二十三日再向戶政機關申請兩造於九十一年四月十一日結婚之登記，
    於戶籍登記資料中載明兩造間有婚姻關係存在，此有原告提出之戶籍謄本配偶欄
    暨記事欄、九十一年四月十一日簽訂之結婚證書影本、結婚登記申請書為證，依
    民法第九百八十二條第二項之規定，推定兩造已結婚，原告主張兩造間並無舉行
    公開儀式等結婚之行為，因兩造間婚姻關係存否不明確，致原告在私法上之地位
    有受侵害之危險，得以確認婚姻關係不成立判決除去之，原告實有提起本件確認
    之訴之法律上利益，亦先敘明。
二、原告主張其無再與被告結婚之意，九十一年四月十一日簽訂之結婚登記證書係被
    告於九十一年四月十九日晚上十二時許，強行以暴力脅迫踢開原告住處大門，並
    強行取走原告身分證、印章等私行盜蓋及冒簽原告之姓名，且兩造結婚未有公開
    儀式及二人以上之證人等情，惟被告所否認，辯稱：結婚登記係經過原告同意，
    原告親自將身分證、印章等交給被告去辦理等語，並據鄒林秋妹於本院審理時證
    稱：「結婚證書上面名字是名字不是我寫的，印章是我拿給我兒子蓋的，我兒子
    說我媳婦要回來，我心理很高興，我才拿給他的。他們第一次結婚有宴客，第二
    次沒有，我上來台北拿金子給我媳婦，當時有看見媳婦在結婚證書上面簽字」等
    語（見本院九十一年八月二十二日言詞辯論筆錄），另據證人即被告之弟鄒連春
    於本院審理證稱：「知道兩造結婚之事，我沒有在結婚證書上簽名，但有拿印章
    給我二哥。在辦理登記之前我有問二嫂是否還要再請客，我說還要請客很麻煩，
    她就說直接去登記就好了。」等語及證人卓曉君於本院審理時證稱：「知道兩造
    結婚之事，我沒有在結婚證書上簽名，但印章有拿給被告，我是聽我先生鄒連春
    說兩造打電話回來說要結婚」等語（見本院九十一年九月三十日言詞辯論筆錄）
    ，原告又未提出其他證據證明結婚證書係被告偽造及其無與被告再結婚之意，是
    原告此部份主張不足以採。另原告主張兩造結婚無公開儀式及二人以上之證人部
    分，據證人前開證詞，且被告對於九十一年四月十一日結婚並無公開儀式亦不否
    認，足認兩造本次結婚並無公開儀式，被告雖辯稱於九十一年三月二十八日原告
    公司開幕酒會中有公開介紹被告為原告之先生，此應為公開儀式云云，惟此為原
    告所否認，又所謂結婚應有公開儀式，係指結婚當事人應行定式之禮儀，使不特
    定人得以共聞共見，認識其為結婚為已足，被告並未舉證證明當日開幕酒會足以
    讓不特定之人認識係兩造結婚之儀式，是縱原告有公開介紹被告為其先生，亦難
    認當日有公開舉行定式之結婚禮儀，依上開事證，自堪信原告主張兩造九十一年
    四月十一日之結婚並未舉行公開儀式之事實為真正。
三、按結婚，應有公開之儀式及二人以上之證人，民法第九百八十二條第一項定有明
    文，故我國民法關於結婚成立之形式要件，係採「儀式婚」之立法，即須經一定
    之公開儀式，使不特定人得以共見共聞認識為結婚者，婚姻始可謂有效成立。本
    件兩造於九十一年四月十一日所為之結婚並無在公開場所舉行一定結婚禮儀之事
    實，已如前述，是本件兩造既未舉行公開結婚儀式，實質上該婚姻未備法定方式
    ，根本無結婚之行為，欠缺法律行為之特定成立要件，揆諸上開規定及說明，兩
    造間之婚姻關係應為不成立。從而，原告據以提起本訴，訴請確認其與被告間於
    九十一年四月十一日所為之婚姻關係不成立，為有理由，應予准許。
四、又原告請求被告應向台北市萬華區第一戶政事務所辦理兩造結婚登記之撤銷登記
    部分，查本件兩造之結婚不成立已如前述，惟依戶籍法規定原告持本件判決書及
    確定證明書即可向戶政事務所辦理登記，無須由原申請人即被告申請撤銷登記，
    是原告此部份請求無權利保護之必要，應無理由，應予駁回。
五、因本案事證已臻明確，兩造其餘主張陳述及所提之證據，均毋庸再予審酌，附此
    敘明。
六、據上論結，本件原告之訴為一部有理由，一部無理由，爰依民事訴訟法第第七十
    九條前段，判決如主文。
中　　　華　　　民　　　國　　九十一　　年　　　十　　　月　 　十四　 　日
                               臺灣板橋地方法院家事法庭
~B法　　　官　陳明珠
右正本證明與原本無異
如對本判決上訴，須於收受決正本後二十日內提出上訴狀(須按他造人數附繕本)
中　　　華　　　民　　　國　　九十一　　年　　　十　　　月　 　十五　 　日
~B法院書記官　劉日賓
